臺灣高等法院民事判決　　　　　　　　100年度家上字第173號
上　訴　人　中川淳
被　上訴人　萬盈家
訴訟代理人　劉慧君律師
　　　　　　鄧依仁律師
上列當事人間請求離婚事件，上訴人對於中華民國100年2月16日
臺灣臺北地方法院98年度婚字第351號第一審判決提起上訴，經
本院於100年12月6日言詞辯論終結，判決如下：
    主      文
原判決關於附帶請求及訴訟費用之裁判廢棄。
兩造所生未成年子女萬子沂（民國○○年○月○○日生、身分證統一
編號：Ｚ000000000號、日文名：中川萌）權利義務之行使或負擔
由被上訴人任之。
上訴人得依附表所示之方法探視兩造所生未成年子女萬子沂。
上訴人自本件附帶請求判決確定之日起至萬子沂成年之日（即民
國113年7月18日）止，應按月於每月20日給付被上訴人子女扶養
費新臺幣壹萬元。
其餘上訴駁回。
第一、二審訴訟費用由上訴人負擔三分之二，餘由被上訴人負擔
。
    事實及理由
一、按「離婚依起訴時夫之本國法及中華民國法律，均認其事實
    為離婚原因者，得宣告之，但配偶之一方為中華民國國民者
    ，依中華民國法律。」，修正前涉外民事法律適用法第14條
    定有明文。查本件上訴人（夫）係日本國之國民，被上訴人
    （妻）為中華民國國民，有戶籍謄本、護照及入出國日期證
    明書可稽（見原審卷6至7、22至23頁），於涉外民事法律適
    用法修正前提起本件離婚訴訟，本件涉外婚姻事件，有關離
    婚訴訟應適用中華民國法律為準據法，合先敘明。
二、上訴人聲明求為判決：（一）原判決廢棄。（二）本訴部分
    ：被上訴人在第一審之訴駁回。（三）反訴部分：被上訴人
    應與上訴人同居（另上訴人反訴請求：於被上訴人履行同居
    義務前，對於兩造所生未成年子女萬子沂權利義務之行使負
    擔，由上訴人任之，被上訴人應將子女交予上訴人；被上訴
    人應將子女之中華民國護照及相關身分證明文件交予上訴人
    ；被上訴人可隨時至日本與子女會面交往部分，已在本院聲
    明撤回該部分之反訴，附此敘明）。
    被上訴人聲明求為判決：上訴駁回。
三、被上訴人主張 ：伊與日本籍之上訴人於民國91年9月18日結
    婚，育有未成年之女萬子沂(日文名為中川萌、93年7月18日
    出生）。並兩造婚後不久即在日本定居，因上訴人在日本自
    行成立公司有固定收入，伊無工作收入，完全依賴上訴人支
    柱家庭生活費，詎上訴人長期苛扣伊生活費，要求伊逐筆記
    帳，時常查詢伊生活開銷及使用信用卡問題，動輒對伊亂發
    脾氣，彼此間毫無尊重及互信可言，伊逐漸發覺彼此國情不
    同、生活理念、個性、價值觀念差異甚大，上訴人亦不會體
    諒照顧伊，伊雖嘗試與上訴人溝通圖謀改善，上訴人仍我行
    我素，伊因在日本無親友可依靠，長期飽受上訴人精神折磨
    ，身心俱疲，以致雙方感情漸行漸遠。嗣96年1月間伊攜子
    女回台過農曆年，上訴人隨後亦跟來，而因上訴人在日本公
    司發生虧損，要求伊擔任該公司負責人，遭伊及伊家人所拒
    ，雙方發生衝突，上訴人負氣離台，伊亦決定不再返回日本
    與上訴人共同生活，並於 96年3月間書寫長信向上訴人及其
    家人表明欲與上訴人離婚之緣由，上訴人卻認該信非伊所寫
    ，置若罔聞，亦未積極尋求溝通解決之道，僅一味要求伊攜
    子女返還日本與其履行同居，伊因長期忍受上訴人精神折磨
    ，罹患憂鬱症，雙分歧見日深，分居迄今已逾4年， 已無法
    共同生活，且無復合之可能，婚姻難以維持，且可歸責於上
    訴人。另兩造所生子女長期以來皆由伊照料，為兩造子女之
    最佳利益，其權利義務應由伊行使負擔，並上訴人應負擔子
    女扶養費等情，爰依民法第1052條第2項規定， 求為准兩造
    離婚，並兩造所生未成年子女萬子沂權利義務之行使或負擔
    由伊任之，及上訴人應自本件判決確定之日起至萬子沂成年
    之日止，按月於每月20日給付子女扶養費新台幣（下同） 1
    萬元之判決。又伊不堪長期以來遭受上訴人精神折磨，已無
    法與上訴人繼續維持婚姻共同生活，故請求駁回上訴人履行
    同居之反訴主張等語（原審就本訴、反訴均為上訴人敗訴之
    判決，上訴人不服提起上訴，附此敘明）。並除援用原審所
    提立證方式外，補提兩造相處之經過情形明細表為證。上訴
    人就離婚本訴則以：兩造婚後原本共同住於日本，家庭生活
    融洽，伊並無對被上訴人施以精神虐待之情事，乃被上訴人
    於 96年1月間藉口農曆新年回台探親，即未再返回日本，已
    違反夫妻履行同居義務，只要被上訴人返回日本全家團聚，
    應可重圓和樂家庭生活，並無難以維持婚姻情事，且縱有該
    離婚事由，亦屬可歸責於被上訴人，被上訴人訴請離婚，並
    無理由等語，資為抗辯。另關於反訴部分主張：兩造婚後約
    定住所在日本，被上訴人於96年1月間來台後， 拒不返家，
    未履行同居義務，亦無不能同居之正當理由等情，爰依民法
    第1001條規定，提起反訴，求為命被上訴人與伊同居之判決
    。並援用原審所提立證方式。
四、查被上訴人與日本籍之上訴人於91年9月18日結婚， 現婚姻
    關係存續中，育有未成年子女萬子沂（日文名為中川萌、93
    年7月18日出生），並兩造婚後在日本生活，嗣於96年1月間
    ，被上訴人攜子女回台過農曆年後，決定不再返回日本與上
    訴人共同生活， 且於同年3月間書寫長信向上訴人及其家人
    表明欲與上訴人離婚之緣由，迄今分居已逾4年等事實， 為
    兩造所不爭執，並有戶籍謄本、上訴人入出國日期證明書、
    上訴人日本戶籍謄本、被上訴人整理 96年3月間寫給上訴人
    及其家人長信內容明細表可稽（見原審卷6至7、22至23、79
    至102頁及本院卷61至84頁），堪認為真實。
五、按民法第1052條第2項規定，夫妻有同條第1項以外之重大事
    由，難以維持婚姻者，夫妻之一方得請求離婚，但其事由應
    由夫妻之一方負責者，僅他方得請求離婚，其目的在使夫妻
    請求裁判離婚之事由較富彈性。是夫妻間發生之情事，茍足
    以使婚姻難以維持， 即無不准許依該條第2項訴請離婚之理
    。至於是否有難以維持婚姻之重大事由，判斷標準為婚姻是
    否已生破綻而無回復之希望，此不可由當事人已喪失維持婚
    姻意欲之主觀面加以認定，而應依客觀的標準，即難以維持
    婚姻之事實，是否已達於倘處於同一境況，任何人均將喪失
    維持婚姻希望之程度以決之。 又民法第1052條第2項但書規
    定，難以維持婚姻之重大事由應由夫妻之一方負責者，僅他
    方得請求離婚，係為公允而設，故難以維持婚姻之重大事由
    ，夫妻雙方均應負責時，應比較衡量雙方之有責程度，僅責
    任較輕之一方，得向責任較重之他方請求離婚，如雙方有責
    程度相同時，則雙方均得請求離婚，始符公平。經查：
（一）被上訴人主張：兩造婚後在日本定居期間，因上訴人在日
      本自行成立公司有固定收入，伊無工作收入，完全依賴上
      訴人支柱家庭生活費，詎上訴人長期苛扣伊生活費，要求
      伊逐筆記帳，時常查詢伊生活開銷及使用信用卡問題，動
      輒對伊亂發脾氣，彼此間毫無尊重及互信可言，伊逐漸發
      覺彼此國情不同、生活理念、個性、價值觀念差異甚大，
      上訴人亦不會體諒照顧伊，伊雖嘗試與上訴人溝通圖謀改
      善，上訴人仍我行我素，伊因在日本無親友可依靠，長期
      飽受上訴人精神折磨，身心俱疲，以致夫妻感情漸行漸遠
      。嗣96年1月間伊攜子女回台過農曆年， 上訴人隨後亦跟
      來，而因上訴人在日本公司發生虧損，要求伊擔任該公司
      負責人，遭伊及伊家人所拒，雙方發生衝突，上訴人負氣
      離台，伊亦決定不再返回日本與上訴人共同生活，並於96
      年3月間書寫長信向上訴人及其家人表明欲與上訴人離婚
      之緣由，上訴人卻認該信非伊所寫，置若罔聞，亦未積極
      尋求溝通解決之道，僅一味要求伊攜子女返還日本與其履
      行同居，伊因長期忍受上訴人精神折磨罹患憂鬱症，雙分
      歧見日深，分居迄今已逾4年等情， 已據提出上訴人不爭
      執真正之被上訴人整理 96年3月間寫給上訴人及其家人長
      信內容明細表、電子郵件及診斷證明書為證(見原審卷8至
      15、79至102頁、本院卷61至84頁)。並參以上訴人亦不否
      認兩造在日本生活期間，家庭生活開銷仰賴其收入，雙方
      常因家庭開銷觀念不同起爭執，嗣被上訴人攜子女於96年
      1月間返台探親， 雙方復因上訴人要求被上訴人擔任日本
      公司負責人一事意見不合而起爭執，又被上訴人於 96年3
      月間決定不再返回日本與上訴人共同生活，書寫長信向上
      訴人及其家人表明欲與上訴人離婚之緣由，上訴人認該信
      非被上訴人所寫，亦無法理解被上訴人為何要離婚，以及
      雙方分居迄今已逾4年等情。
（二）綜合上情，兩造婚後在被上訴人使用金錢方面，上訴人管
      控甚嚴，對財產之支配欲很強，時常責備被上訴人任意花
      費，而被上訴人覺得自己甚為節儉，處處為上訴人著想，
      上訴人卻未瞭解及體諒，且讓婆婆覺得被上訴人是貪玩亂
      花錢，讓被上訴人很傷心；又上訴人個性固執，不善溝通
      ，時常在被上訴人耳邊碎碎念，一味要求被上訴人順從其
      意，無止盡付出，讓被上訴人覺得無法得到上訴人之理解
      與認同，感到非常悲傷與不平；又在被上訴人懷孕及生產
      坐月子期間，上訴人對費用支出斤斤計較，因細故責備被
      上訴人之娘家人，讓被上訴人感覺不到懷孕為人母之喜悅
      ，僅留下痛苦回憶；又上訴人平時回家就是休息、看電視
      、打電腦，只按照自己步調在過生活，不會體諒及幫忙被
      上訴人處理家務事及照顧子女，或關照被上訴人、與被上
      訴人談心，且工作不穩定，處處仰賴其父母支柱，讓被上
      訴人感覺不到其身為一家之主應有之責任感，亦不瞭解被
      上訴人之無助與不安，讓被上訴人一直感覺很悲涼，僅能
      一再隱忍。可見兩造婚後於金錢處理、家務分配、彼此互
      動溝通及家人間之相處互動等方面迭有爭執，且生活理念
      、個性價值觀念差異甚大，又被上訴人雖曾長期力求溝通
      同謀解決，惟上訴人於協調過程中常無法控制情緒，亦與
      被上訴人家人相處不睦，復長期未予在日本無其他親人之
      被上訴人穩定及實質精神及物質支持，以致兩造間維繫婚
      姻所需之互信、互諒、互愛之基礎漸失所據。又被上訴人
      於96年1月間返台探親後， 兩造復因被上訴人不願擔任日
      本公司負責人一事起爭執，上訴人所採與被上訴人溝通聯
      繫方式亦造成被上訴人困擾，然上訴人仍執著其行，甚或
      被上訴人親筆所寫表明欲離婚心意之書信，上訴人竟認非
      被上訴人所寫，亦不知被上訴人為何要離婚，益徵兩造間
      因文化及民情風俗差異、思想觀念及生活習性不同，且長
      期溝通互動不良，致使被上訴人對上訴人之感情消磨殆盡
      ，夫妻相處最基本之信任、尊重與情愛已失其所附，加上
      長期分居兩地迄今已逾4年， 客觀已達於喪失維持婚姻意
      欲之程度，構成婚姻難以繼續之重大事由，且該事由之肇
      因雙方均應負同等責任，揆諸前開規定及說明，被上訴人
      依民法第1052條第2項規定訴請離婚，洵屬有據。
六、次按夫妻離婚者，對於未成年子女權利義務之行使或負擔，
    未經協議或協議不成者，法院得依夫妻之一方請求或依職權
    酌定之；上開情形，法院得依請求或依職權，為子女之利益
    酌定權利義務行使負擔之內容及方法，並為未行使或負擔權
    利義務之一方酌定其與未成年子女會面交往之方式及期間；
    又法院為上開酌定時，應依子女之最佳利益，審酌一切情形
    ，參考社工人員之訪視報告，尤應注意左列事項：（一）子
    女之年齡、性別、人數及健康情形。（二）子女之意願及人
    格發展之需要。（三）父母之年齡、職業、品行、健康情形
    、經濟能力及生活狀況。（四）父母保護教養子女之意願及
    態度。（五）父母子女間或未成年子女與其他共同生活之人
    間之感情狀況，民法第1055條第1項、第4項及第5項、第105
    5條之1分別定有明文。另父母對於未成年子女之扶養義務，
    不因結婚經撤銷或離婚而受影響， 此觀同法第1116條之2規
    定自明。經查：
（一）兩造所生子女萬子沂年僅7歲，尚未成年。 依中華民國新
      女性聯合會 99年8月31日新女（99）芬字第990548號函附
      之訪視調查報告書，其評估與建議略以： 1、被上訴人長
      期擔任子女主要照顧者，在照顧經驗及親子依附性均為穩
      定，惟應稍微調整管教方式，藉由親子討論方式，逐步樹
      立家庭之生活公約及獎懲方式，將有助於子女生活規範之
      養成。而上訴人過去少有實際照顧子女之舉，相處機會不
      多，雖肯定上訴人於探視經驗對子女親情互動渴望之用心
      及付出，但其確實多為陪伴角色，加上若未來與子女同居
      ，有關生活環境變動及照顧者之轉換與管教均需重新溝通
      ，未來親子間實需面臨磨合期，對子女勢必辛苦。 2、被
      上訴人家庭資源雖較為薄弱，但有外祖母在台協助照顧子
      女，並提供被上訴人情緒支持。而上訴人家庭資源雖較為
      豐富，惟子女與上訴人家人相處較少。 3、兩造均有穩定
      之工作及收入，亦均有儲蓄之習慣，未來獨自負擔子女生
      活及教育開銷均為無慮。 4、被上訴人居所外部環境生活
      機能良好，內部環境乾淨整潔，子女擁有其個人隱私之房
      間。而上訴人居住於日本，自行在外租屋，居所狀況無法
      實際瞭解（見原審卷114至118頁）。再參之萬子沂自出生
      後主要由被上訴人照顧，被上訴人對於子女之瞭解與需要
      自較上訴人熟悉，且子女目前年僅7歲，尚屬稚齡兒童，
      尤需母親悉心呵護，彼此間情感依附關係緊密，親子互動
      關係良好，並萬子沂在本院已當庭表明若兩造離婚希望與
      被上訴人住在一起（見本院卷93頁），為使兩造子女今後
      身心能正常發展，及受到高度之關照與愛心，且有利於親
      子關係之溝通互動，認由被上訴人行使或負擔對未成年子
      女之權利義務，顯然較符合未成年子女之最佳利益。
（二）又為兼顧未成年人成長過程及人格發展上原需憑藉雙親之
      雙向學習及多元互動，自不能因父母離異，有一方未任親
      權行使或負擔者而喪失，又父母雙方因成立家庭而享有天
      倫之樂及親子孺慕之情，亦不宜因夫妻離異而斷喪，是以
      會面交往乃基於親子關係所衍生之自然權利，不僅是為父
      母之權利，更為未成年子女之權利，而屬於親權之一環，
      為彌補未成年子女因父母離異所生影響及夫妻離婚而減弱
      其親子間親情、天倫，由上訴人探視兩造所生未成年子女
      ，係為維護萬子沂之最佳利益所必要。爰斟酌上訴人居住
      日本，被上訴人及萬子沂居住臺灣之環境關係，以及萬子
      沂之年齡、生活狀況及與父親間之感情等情狀，依職權定
      上訴人與萬子沂之會面交往方式如附表所示。
（三）再參以被上訴人在本件訴訟中陳稱其現從事會計工作，月
      薪約4、5萬元等語；上訴人陳稱其現在日本汽車公司工作
      ，年薪約日幣868萬元等語（見本院卷27頁）。 茲審酌兩
      造之經濟能力及子女應有之合理教養費用需求等情狀，認
      被上訴人請求上訴人負擔子女每月1萬元之扶養費為適當
      ，上訴人在本院亦同意負擔此金額（見本院卷27頁背面）
      ，是被上訴人就此部分之請求應為有理。爰命上訴人自本
      件附帶請求判決確定之日起至萬子沂成年之日（即民國11
      3年7月18日）止，按月於每月20日給付被上訴人子女扶養
      費1萬元。 又上開所命上訴人按月給付子女扶養費，並非
      定期給付，要無遲誤一期，其後之期間視為亦已到期之適
      用，非訟事件法第127條第2項規定，尚難援用於本件訴訟
      程序之請求。
七、有關反訴部分：因被上訴人訴請與上訴人離婚之本訴，既屬
    有理由，判准離婚，上訴人反訴請求履行同居，即非正當，
    不應准許。
八、綜上所述，被上訴人本於民法第1052條第2項規定， 請求判
    准兩造離婚，為有理由，原審就此部分為上訴人敗訴判決，
    核無違誤，上訴意旨指摘原判決此部分不當，聲明廢棄，為
    無理由，應予駁回。至被上訴人附帶請求定對兩造所生未成
    年子女萬子沂權利義務行使負擔之內容及方法，及原審依職
    權為未行使或負擔權利義務之一方酌定其與未成年子女會面
    交往之方式及期間部分，原審關於命上訴人如遲誤一期履行
    給付扶養費，其後之期間視為全部到期，及所酌定上訴人與
    未成年子女會面交往之方式及期間部分（原判決主文第二、
    三項），尚有未洽，而此為附帶請求之一部，不宜為部分准
    駁，爰由本院將原審關於附帶請求判決部分予以廢棄，改判
    如主文第二、三、四項所示。至上訴人反訴請求部分，為無
    理由，原審就此部分為上訴人敗訴判決，並無不合，上訴意
    旨指摘原判決此部分不當，聲明廢棄，亦無理由。
九、據上論結，本件上訴為一部有理由，一部無理由。依民事訴
    訟法第450條、第449條第1項、第79條，判決如主文。
中    華    民    國   100    年    12    月    20    日
                    民事第九庭
                        審判長法  官  黃熙嫣
                              法  官  李國增
                              法  官  曾部倫
正本係照原本作成。
如不服本判決，應於收受送達後20日內向本院提出上訴書狀，其
未表明上訴理由者，應於提出上訴後20日內向本院補提理由書狀
（均須按他造當事人之人數附繕本）上訴時應提出委任律師或具
有律師資格之人之委任狀；委任有律師資格者，另應附具律師資
格證書及釋明委任人與受任人有民事訴訟法第466條之1第1項但
書或第2項（詳附註）所定關係之釋明文書影本。如委任律師提
起上訴者，應一併繳納上訴審裁判費。
中    華    民    國   100    年    12    月    20    日
                              書記官  黃麗玲
附註：
民事訴訟法第466條之1（第1項、第2項）：
對於第二審判決上訴，上訴人應委任律師為訴訟代理人。但上訴
人或其他法定代理人具有律師資格者，不在此限。
上訴人之配偶、三親等內之血親、二親等內之姻親，或上訴人為
法人、中央或地方機關時，其所屬專任人員具有律師資格並經法
院認為適當者，亦得為第三審訴訟代理人。
附表：
一、上訴人得依下列方式與未成年子女萬子沂會面交往：
（一）暑假期間：上訴人得自本判決確定起，於每年7、8月之暑
      假期間，選擇其中連續之10日來台，於首日上午9時起至
      被上訴人住處，將未成年子女萬子沂接往上訴人在台期間
      之住處同住，並於屆滿之日晚上六時前，將未成年子女萬
      子沂送回被上訴人住處。
（二）寒假期間：於寒假期間，選擇其中連續之4日來台，於首
      日上午9時起至被上訴人住處，將未成年子女萬子沂接往
      上訴人在台期間之住處同住，並於屆滿之日晚上六時前，
      將未成年子女萬子沂送回被上訴人住處。
（三）未成年子女萬子沂年滿十五歲後應尊重其意願及方式與上
      訴人會面交往，惟不能達成合意時，仍依前述方式為之。
（四）上訴人於不影響未成年子女萬子沂正常作息下，得以電話
      、書信或電子郵件等方式與萬子沂交談、交往、聯絡。